臺灣桃園地方法院民事判決　　　　　　 95年度簡上字第168號
上　訴　人　乙○○○○○○○
訴訟代理人　丙○○
被　上訴人　甲○○
上列當事人間請求給付票款事件，上訴人對於中華民國95年6 月
8 日本院桃園簡易庭95年度桃簡字第103 號第一審判決提起上訴
，於96年4 月10日言詞辯論終結，本院判決如下：
    主    文
原判決除確定部分外廢棄。
前開廢棄部分，被上訴人在第一審簡易之訴駁回。
第一審（除確定部分外）及第二審訴訟費用由被上訴人負擔。
    事實及理由
一、被上訴人起訴主張：
(一)、上訴人前向其分別借款新臺幣（下同）60,000元及50,653
      元，並同時簽發如原審判決附表編號1 及2 之支票及本票
      作為憑證，雙方約定上訴人應分別於民國（下同）84年11
      月30日及同年6 月10日將上開借款清償完畢，然上訴人並
      未依約履行，經其屢次向上訴人催討，上訴人並未置理。
      又兩造與訴外人楊武雄、邱來玉間原有合夥關係，嗣因上
      訴人表示要向其及楊武雄、邱來玉購買4 人共有之門牌號
      碼為桃園縣桃園市○○街70號之房屋（下稱系爭房屋）及
      其他股東之股權，上訴人遂簽發附表編號3 及4 之本票分
      別交付給楊武雄及邱來玉作為返還合夥出資之一部分，之
      後被上訴人為上訴人代墊上開2 紙本票之款項予楊武雄及
      邱來玉，並取得該2 紙本票，經其屢次向上訴人催討返還
      此項票款及其法定利息，上訴人迄今仍未清償等情，為此
      爰依票據及消費借貸之法律關係求為判決：（一）上訴人
      應給付被上訴人337,736 元及自84年6 月10日起至清償日
      止，按年息5%計算之利息。（二）上訴人應給付被上訴人
      60 ,000 元，及自84年11月30日起至清償日止，按年息5%
      計算之利息（其中被上訴人依消費借貸及票據法律關係請
      求上訴人給付60,000元及相關法定遲延利息部分，經原審
      為被上訴人敗訴之判決，未據被上訴人聲明上訴，故該部
      分業已判決確定）。
(二)、按在票據上簽名者，依票上所載之文義負責，票據法第5
      條第1 項定有明文。又本票及支票之付款請求權固規定，
      1 年或3 年不行使因時效而消滅，惟票據上債權，雖依票
      據法因時效或手續之欠缺而消滅，執票人對於發票人或承
      兌人，於其所受利益之限度，得請求償還為票據法第22條
      第4 項所規定。上訴人既因購買被上訴人共有之不動產應
      給付被上訴人差價，因而開立系爭支票及本票，惟到期均
      不獲兌現，因而就系爭票據有應給付而未給付之利益，被
      上訴人因上訴人一再推諉遷延，深信上訴人能依誠信原則
      履行給付之諾言，詎竟不予置理，因而未依規定提出請求
      給付票款，致手續之欠缺而消滅，惟上訴人既因開立系爭
      票據而受有應給付而未給付之票據上利益，被上訴人自得
      請求上訴人償還之。
(三)、上訴人主張原審判決附表編號3 、4 之本票前經本院91年
      度桃簡字第940 號民事判決駁回云云，惟上開事件係基於
      被上訴人請求上訴人損害賠償之法律關係，與本件無涉，
      且被上訴人亦未提出系爭本票為請求，是上揭91年度桃簡
      字第940 號民事判決與本件訴訟之訴訟標的與法律關係不
      同，自不受一事不再理之原則所拘等語，並答辯聲明：上
      訴駁回。
二、上訴人則以：
(一)、依85年1 月8 日之協議書可知上訴人業已清償原審判決附
      表編號2 、3 、4 之本票款項，亦即本件被上訴人請求之
      本票款項，早已在股東賣房屋分配盈餘內取回，惟被上訴
      人並未返還上訴人本票，案經本院91年度桃簡字第940 號
      民事判決駁回被上訴人之訴確定，並經證人楊武雄到庭證
      述明確。
(二)、本件被上訴人請求之給付本票票款，其請求權已超過3 年
      時效，早已因罹於時效而不得請求。又依票據法第14 條
      規定，以惡意或有重大過失取得票據者，不得享有票據上
      之權利。又上訴人家屬於日前整理舊資料，意外整理出本
      件已作廢之支票1 張、本票3 張，證明被上訴人所請求之
      標的金額，雙方業已銷帳等語，並聲明：原判決不利於上
      訴人部分廢棄。上開廢棄部分被上訴人於第一審之訴駁回
      。
三、法院之判斷：
(一)、按「票據上之權利，對匯票承兌人及本票發票人，自到期
      日起算；見票即付之本票，自發票日起算，三年間不行使
      ，因時效而消滅。」票據法第22條第1 項前段定有明文。
      查本件被上訴人主張持有上訴人所簽發之系爭本票3 紙（
      即原審判決附表編號2 、3 、4） ，發票日均為84年5 月
      10日，到期日均係84年6 月10日，此為兩造所不爭執，揆
      諸前揭規定，執票人即被上訴人對本票發票人即上訴人之
      權利，自發票日起算，3 年間即遲至87年5 月10日不行使
      而消滅，是上訴人辯稱系爭3 紙本票請求權均已罹於時效
      乙節，於法有據，堪可採信。
(二)、次按「票據上之債權，雖依本法因時效或手續之欠缺而消
      滅，執票人對於發票人或承兌人，於其所受利益之限度，
      得請求償還。」，票據法第22條第4 項亦定有明文。是票
      據上之債權，倘因時效或手續之欠缺而消滅，固非不可依
      票據法第22條第4 項之規定，對本票發票人於其所受利益
      之限度請求償還，惟發票人是否果受有利益，又受利益之
      限度為何，按諸舉證責任分配原則，均應由執票人負舉證
      責任。倘發票人並無受有利益，自無上開利益償還請求權
      之適用（最高法院87年台上字第430 號判決意旨參照）。
      經查：被上訴人固主張上訴人因購買被上訴人共有之不動
      產應給付被上訴人差價，因而開立系爭支票及本票，惟到
      期均不獲兌現，就系爭票據有應給付而未給付之利益，被
      上訴人因上訴人一再推諉遷延，深信上訴人能依誠信原則
      履行給付之諾言，詎竟不予置理，因而未依規定提出請求
      給付票款，致手續之欠缺而消滅，上訴人既因開立系爭票
      據而受有應給付而未給付之票據上利益，被上訴人自得請
      求上訴人償還之云云，惟被上訴人就發票人即上訴人是否
      果受有利益，又受利益之限度為何等情，並未舉證以明其
      說，本院自無從遽予憑信。從而，被上訴人依票據法第22
      條第4 項利益償還請求權規定，請求上訴人應給付系爭本
      票票款云云，亦屬於法無據，為無理由。
(三)、按票據行為為不要因行為，依票據法第13條之規定，票據
      債務人只不得以自己與發票人或執票人之前手間所存抗辯
      事由，對抗執票人，若以其自己與執票人間所存抗辯之事
      由資為對抗，則非法所不許（最高法院46年台上字第1835
      號判例參照）。經查：
      (1)兩造於83年11月間，與訴外人楊武雄、邱來玉等4 人，
        共同合夥出資購買坐落桃園縣桃園市○○段北門埔子小
        段第68地號土地及其上建物即門牌號碼桃園縣桃園市○
        ○街70號之房屋，合夥股份各占1/4 ，其後系爭不動產
        商議由上訴人承接，因上訴人無法支付約定價金，遂再
        將之出賣予訴外人徐李秀，約定總價額35,143,700元，
        扣除銀行貸款30,000,000元，餘款5,143,700 元，自84
        年10月9 日起陸續由被上訴人及訴外人楊武雄、邱來玉
        收取之事實，為兩造於本院91年度桃簡字第940 號、92
        年度簡上字第33號請求損害賠償事件審理中所不爭執，
        且兩造於該案中亦分別提出包含本件編號2 、3 、4 號
        之本票7 張等證據為其等於損害賠償本訴中及不當得利
        反訴中之結算依據（見本院91年度桃簡字第940 號卷第
        14 頁 、第55頁），參以被上訴人於該案中陳稱：「．
        ．．被告（指上訴人黃元靖）有根據我們的結算，開了
        7 張本票給我們，附於他與我、訴外人楊武雄、黃邱來
        玉的買賣契約書內，我們決算後被告只出資11萬多元」
        、「起訴狀所載代楊、邱付13萬多及15萬多是楊武雄、
        邱來玉應該付給我的，但楊、邱2 人以其對反訴原告之
        債權為抵銷，所以反訴原告應給付給我」（見該案件91
        年9 月25日言詞辯論筆錄，同上卷第89頁、第91頁）等
        語，以及於該案中兩造與訴外人楊武雄、邱來玉間之合
        夥關係解散清算結果，認定每人各應分得出賣系爭不動
        產所得價金1/4 ，被上訴人代為墊付而為上訴人所應負
        擔之款項，業經被上訴人自訴外人徐李秀受領上訴人應
        分得之利潤及上訴人主張抵銷後而不存在，是被上訴人
        並未受有何損害，上訴人亦未受有利益，而駁回被上訴
        人之損害賠償之訴，另於反訴部分認定上訴人於該案本
        訴部分行使抵銷權後，被上訴人所領取應屬上訴人分配
        之金額為158,011 元，應依不當得利之法律關係自受領
        時即85年1 月8 日起至清償日止，按年息5%計算之利息
        如數返還上訴人等情，此亦經本院依職權調閱前開損害
        賠償事件卷宗查核無訛，堪認包括系爭附表編號2 、3
        、4 之3 紙本票金額，確已於前開案件中結算並行使抵
        銷權在案無誤。
      (2)另參諸證人楊武雄到庭證稱：「（上訴人是否有交給你
        1 張133795元本票？）該張本票是原先上訴人要買系爭
        房子用的，但後來賣給徐李秀，是該張當作價款的本票
        就沒有用了，後來該本票由被上訴人拿走，是因為被上
        訴人說他有代墊款項，我才把本票交給他。」、「《提
        示本院卷第49頁計算書是否你寫的？其上133795項下（
        還徐）、153288項下（還徐）、133795（雄還）、1532
        88（玉還）是何意？》該計算書是我寫的，「徐」就是
        指被上訴人，我有把款項給被上訴人，被上訴人還拿本
        票跟上訴人要錢，兩者是重複的。另筆153288元，是黃
        邱來玉還給被上訴人，故在甲○○項下133795（雄還）
        、153288（玉還）就是代表該兩筆款項由我及黃邱來玉
        把款項交給被上訴人，故被上訴人不應該再拿本票跟上
        訴人請求。我所講的都是實話，若有虛偽，我願意加重
        十倍的罪刑。」等語（見本院95年9 月28日準備程序筆
        錄），更堪認上訴人所持前揭辯詞，要非憑空虛構，堪
        可採信。
      (3)綜上所述，上訴人辯稱：原審判決附表編號2 、3 、4
        之本票款項，亦即本件被上訴人請求之本票票款，已在
        兩造前開合夥買賣房屋後合夥解散結算清楚，上訴人並
        已將前開票款清償完畢等語，核與事實相符，應可採信
        。
四、綜上所述，上訴人抗辯：本件被上訴人請求之系爭本票請求
    權已罹於時效而不得請求，且本件系爭本票票款，已在兩造
    合夥買賣房屋後合夥解散結算清楚，上訴人並已將前開票款
    清償完畢等語，即屬有據。又被上訴人就上訴人是否果受有
    利益，又受利益之限度為何等情，復未舉證以明其說，從而
    ，被上訴人本於消費借貸及票據法律關係，請求上訴人給付
    337,736 元及自84年6 月10 日 起至清償日止，按週年利率
    5 ％計算之利息，即為無理由，不應准許。原審就此部分判
    命上訴人給付，並為假執行之宣告，尚有未洽。上訴意旨指
    摘原判決此部分不當，求予廢棄改判，為有理由。爰由本院
    將原判決此部分予以廢棄改判，如主文第2 項所示。
五、本件事證已臻明確，兩造其餘攻擊、防禦及舉證，經核與判
    決結果無影響，爰不逐一論述，附此敘明。
六、據上論結，本件上訴為有理由，依民事訴訟法第436 條之1
    第3項 、第450 條、第78條，判決如主文。
中　　華　　民　　國　　96　　年　　4 　　月　　24　　日
                  民事第一庭審判長法　官　郭琇玲
                                  法　官　陳婉玉
                                  法　官　汪智陽
上列正本證明與原本無異。
不得上訴。
                                  書記官　葉菽芬
中　　華　　民　　國　　96　　年　　4 　　月　　24　　日
